臺灣高等法院刑事判決
108年度上訴字第2548號
上  訴  人  
即  被  告  王中志  



                     （另案在法務部○○○○○○○○○○○執行中）                        
選任辯護人  莊劍郎律師（法律扶助）
上列上訴人即被告因詐欺等案件，不服臺灣桃園地方法院105年
度訴字第369號，中華民國108年5月16日第一審判決（起訴案號
：臺灣桃園地方檢察署104年度偵緝字第2270號），提起上訴，
本院判決如下：
    主  文
上訴駁回。
    事  實
一、甲○○與不詳真實姓名、年籍之詐欺集團成年成員，共同意圖
    為自己不法之所有，基於三人以上共同冒用公務員名義詐欺
    取財及偽造私文書後持以行使之犯意聯絡，由該集團成員先
    於民國103 年11月21日上午10時40分許，在大陸地區撥打臺
    灣固網專線轉接至乙○○住處市內電話00-0000000號號碼，假
    冒為中華電信公司人員，佯稱：乙○○身分證遭人盜用，因而
    欠繳電話費新臺幣（下同）1 萬多元云云，復將電話轉由冒
    稱係「臺灣臺北地方法院檢察署黃姓警官」之詐欺集團成年
    成員接聽，再由該成員誆稱：要求乙○○須在當日中午12時之
    前至臺北地檢署繳交銀行帳戶存摺、印章及提款卡，否則其
    銀行帳戶將遭凍結云云。嗣乙○○表示無法於當日中午前趕至
    臺北，該詐欺集團成員旋改佯稱：將指派「臺灣桃園地方法
    院檢察署業務檢察官」至其住處收取云云，致乙○○因而陷於
    錯誤，在電話中告知其住處地址。復於同日中午12時10分許
    ，由該集團內2 名不詳真實姓名、年籍之成年男子前往桃園
    市平鎮區（改制前為桃園縣○鎮市○○○路00巷00號乙○○住處，
    向乙○○取得其所有之彰化銀行新明分行帳號00000000000000
    號帳戶（下稱彰銀帳戶）存摺、提款卡、印章及相對應密碼
    後，再由甲○○於該日中午12時40分許，持乙○○所交付彰銀帳
    戶之存摺等資料，至桃園市○鎮區○○路0 號彰化銀行新明分
    行假冒代理乙○○取款，因甲○○出示彰銀帳戶之存摺、印章，
    並知悉取款密碼，並盜用詹昭燕之真正印章偽造提款憑條後
    持以行使，該銀行行員劉惠真因而誤認甲○○係有權領款之人
    ，而同意甲○○取款並交付如附表編號1所示現金47萬元。後
    該詐欺集團成員又於同日利用自動櫃員機以分次提領方式，
    於如附表編號2 至7 所示時間接續將乙○○彰銀帳戶內之現金
    提領一空。嗣乙○○發覺有異，撥打彰化銀行客服電話詢問，
    獲知帳戶款項已遭盜領，始悉受騙。
二、案經乙○○訴由桃園市政府警察局平鎮分局報告臺灣桃園地 
    方檢察署檢察官偵查起訴。
    理  由
壹、證據能力部分：
一、按被告以外之人於審判外之言詞或書面陳述，除法律有規定
    者外，不得作為證據；又被告以外之人於審判外之陳述，雖
    不符合同法第159 條之1 至第159 條之4 之規定，但經當事
    人於審判程序同意作為證據，法院審酌該言詞陳述或書面陳
    述作成時之情況，認為適當者，亦得為證據。當事人、代理
    人或辯護人於法院調查證據時，知有第159 條第1 項不得為
    證據之情形，而未於言詞辯論終結前聲明異議者，視為有前
    項之同意，刑事訴訟法第159 條第1 項及第159 條之5 分別
    定有明文。經查，本判決所援引之被告以外之人於審判外之
    言詞或書面陳述，雖屬傳聞證據，惟檢察官、被告及辯護人
    在本院準備程序均表示同意做為證據（見本院卷第169頁至
    第171頁），且均未於本院言詞辯論終結前聲明異議，本院
    審酌該等證據資料製作時之情況，尚無違法不當及證明力明
    顯過低之瑕疵，與本案待證事實復具有相當關連性，以之作
    為證據應屬適當，是皆有證據能力。
二、次按現行刑事訴訟法並無關於指認犯罪嫌疑人、被告程序之
    規定，而依內政部警政署所發布之警察機關實施指認犯罪嫌
    疑人程序要領，可知「偵查人員，應審慎勘察刑案現場，詳
    細採取指紋、體液、痕跡等證物，以指證犯罪嫌疑人，如需
    實施被害人、檢舉人或目擊證人指認犯罪嫌疑人，應依下列
    要領為之。一、應為非一對一指之成列指認（選擇式指認）
    。二、指認前應由指認人先陳述犯罪嫌疑人特徵。三、被指
    認之人在外形上不得有重大差異。四、指認前不得有任何可
    能暗示、誘導之安排出現。五、指認前必須告指指認人，犯
    罪嫌疑人並不一定存在於被指認人之中。六、實施指認，應
    於偵訊室或適當處所為之。七、實施指認應拍攝被指認人照
    片，並製作紀錄存証（紀錄表格式如附件）。八、實施照片
    指認，不得以單一相片提供指認，並避免提供老舊選時照片
    指認。」其規定如此指認方式，係為防止被害人、檢舉人、
    目擊證人對於從未見過之犯罪嫌疑人，因警察機關誘導致誤
    為指認之情形。然指認程序，除須注重人權保障外，亦需兼
    顧真實發現，確保社會正義之實現。而偵查中之指認，法院
    應綜合指認人於案發時所處之環境，是否足資認定其確能對
    犯罪嫌疑人觀察明白、認知犯罪行為人行為之內容，事後依
    憑個人之知覺及記憶所為之指認是否客觀可信等事項為審查
    。至於法務部及司法警察主管機關對於指認程序所訂頒之相
    關要領、規範，旨在促使辦案人員注意，非屬法律位階，尚
    不得僅因指認程序與相關要領或規範未盡相符，遽認其指認
    程序違法。倘指認過程中可能形成之記憶污染及判斷誤導均
    已排除（如犯罪嫌疑人與指認人熟識，或曾與指認人長期、
    多次或近距離接觸而無誤認之虞），且其指認並未違背經驗
    或論理法則，亦非單以指認人之指認為論罪之唯一依據，自
    不得僅因指認程序與上開要領未盡相符，即認為無證據能力
    （最高法院 106年度台上字第3510號判決意旨參照）。經查
    ，證人許吉醍、劉惠真於警詢時已各就臨櫃提領款項之嫌犯
    性別、年齡、身形、髮型等外觀略有描述（見偵卷第16頁、
    第20頁），警方復提供含相關嫌疑人在內之6 張照片供證人
    許吉醍、劉蕙真為選擇指認，均非以單一相片提供指認乙節
    ，有桃園縣政府警察局平鎮分局指認犯罪嫌疑人紀錄表2紙
    在卷可參（見偵卷第23頁、第24頁），而指認犯罪嫌疑人紀
    錄表上已明確記載「犯罪嫌疑人並不一定存在於被指認人之
    中」，且供證人許吉醍、劉惠真選擇指認之6 人在外形上並
    無重大差異，其中臉型稍胖、圓潤者並不僅止1 人，及髮型
    為近似平頭之短髮者亦非僅有1人，又證人許吉醍、劉惠真
    均於原審審理時具結證稱：當時是憑印象指認，警察並未要
    求指認特定人等語甚明（見原審卷(三)第5 頁反面、第6 頁
    反面），亦可認警方並無刻意誘導、暗示之情，自難認證人
    許吉醍、劉惠真之指認程序具有瑕疵，且證人許吉醍、劉惠
    真均曾近距離接觸被告，並與之交談，顯無誤認之虞，即指
    認過程中可能形成之記憶污染及判斷誤導之可能均已排除，
    則被告及其辯護人所辯：證人2人在指認程序中，已有高度
    遭受誘導或暗示之風險存在，且未符合之正當法定指認程序
    之公平性及適當性等語，實有誤會，未能採信。
三、其餘用以認定本案犯罪事實之非供述證據，並無證據證明有
    違反法定程序取得之情形，且亦與本件待證事實具有證據關
    連性，均認有證據能力。
貳、實體部分：
一、訊據被告矢口否認有何3人以上共同冒用公務員名義詐欺取
    財之犯行，辯稱：證人認錯人了，我沒有前往彰化銀行新明
    分行提領款項云云，及選任辯護人則為被告辯稱：證人劉惠
    真、許吉醍進行指認之程序前，已先行透過銀行監視器畫面
    ，記憶案發時犯罪嫌疑人為壯碩男子之體態，嗣經警員提示
    犯罪嫌疑人紀錄表，當中6名男性，僅有被告臉型呈現「豐
    腴壯碩」之態樣，至於其餘5 名男性的臉型，均與高壯之人
    相差甚遠，因此證人劉惠真、許吉醍進行指認程序中，已有
    高度遭受誘導或暗示之風險存在，其指認結果係否正確，實
    有疑義。又證人劉惠真、許吉醍進行指認之時間，與案發時
    已相隔5 日，而證人劉惠真、許吉醍各身為銀行櫃檯人員及
    保全，每日接觸民眾甚多，證人等根本未有對本案之犯罪嫌
    疑人的容貌存有印象之可能，況證人劉惠真、許吉醍於指認
    前已透過監視錄影畫面記憶案發時男子之體態，而證人之指
    認程序又有瑕疵，則證人劉惠真、許吉醍證述之證明力，亦
    存有極大疑問。因此不能僅以銀行監視器畫面中犯罪嫌疑人
    與被告容貌相似之情形下，即遽為不利被告之認定等語。經
    查：
（一）告訴人於103 年11月21日上午10時40分許，接獲詐欺集團
      成員撥打其住處市內電話00-0000000號號碼之來電，假冒
      為中華電信公司人員，佯稱：告訴人身分證遭人盜用，因
      而欠繳電話費1 萬多元云云，復將電話轉交由冒稱「臺灣
      臺北地方法院檢察署黃姓警官」之詐欺集團成員接聽，再
      由該成員誆稱：要求告訴人須在當日中午12時之前至臺北
      地檢署繳交銀行帳戶存摺、印章及提款卡，否則其銀行帳
      戶將遭凍結云云；嗣告訴人表示無法於當日中午前趕至臺
      北，該詐欺集團成員旋改佯稱：將指派「臺灣桃園地方法
      院檢察署業務檢察官」至其住處收取云云，致告訴人因而
      陷於錯誤，在電話中告知其住處地址；復於同日中午12時
      10分許，由該集團內2 名不詳真實姓名、年籍之男子前往
      告訴人桃園市○鎮區○○路00巷00號住處，向告訴人取得其
      所有之彰銀帳戶之存摺、提款卡、印章及相對應密碼等事
      實，業據證人即告訴人於警詢及偵查時證述在卷（見偵卷
      第11頁至第12頁、第45頁至第46頁），並有告訴人住處附
      近之監視器錄影翻拍照片8 張（見偵卷第28頁至第31頁）
      在卷可稽，復經原審當庭勘驗監視器錄影確認無誤（見原
      審卷(二)第44頁至第45頁、第50頁至第52頁反面），是此
      部分事實，首堪認定。
（二）又告訴人所有之彰銀帳戶，於103年11月21日下午12時40
      分，遭詐欺集團成員以持印章，並填寫取款憑條之方式臨
      櫃提款47萬元，及於如附表編號2 至7 所示時間，遭詐欺
      集團成員以自動櫃員機提款之方式，提領如附表編號2至7
       所示金額等節，有彰化銀行作業處104 年7 月15日彰作
      管字第10419018號函暨所附帳戶資料及交易明細查詢各1
      紙（見偵卷第56頁至第57頁）、彰化銀行新明分行105 年
      9 月29日彰新明字第0000000A 000000 號函暨所附103 年
      11月21日取款憑條（見原審卷(二)第3 頁至第4 頁）等件
      在卷可佐，更亦經原審當庭勘驗彰化銀行新明分行內之監
      視器錄影畫面確認屬實（見原審卷(二)第43頁反面至第44
      頁、第46頁至第49頁反面），是此部分事實，亦可認定。
（三）證人即彰化銀行新明分行保全人員許吉醍於警詢時證稱：
      103 年11月21日上午12時40分許，我負責現場安全維護，
      當時有位男生高高壯壯的，理平頭，進來銀行後，到第3 
      、4 號櫃檯附近等待，後來到第6 號櫃檯提款，嗣指認當
      時臨櫃取款之人即為被告等語（見偵卷第20至21頁），並
      有桃園縣政府警察局平鎮分局指認犯罪嫌疑人紀錄表1紙
      在卷可參（見偵卷第24頁），後於偵查中結證稱：103 年
      11月21日有1 男子到銀行領錢，當時他在寫取款條，他不
      太會寫，我教他如何寫金額的大寫，我有看到他的正面，
      他胖胖的，比我高一點，當時是因為寫金額不會寫，叫我
      幫他寫的，所以我會比較有印象等語（見偵緝卷第52頁至
      第53頁），及於原審審理時具結證稱：103 年11月21日當
      天我是擔任保全警衛，在櫃檯執勤，你（即指被告）當時
      來領錢，我以為是客戶而已，我當時看到的人是被告。當
      時取款條是我幫被告寫的，如果客人不會寫取款條，我就
      會幫客人寫，當時因為我看被告不會寫國字大寫，所以我
      去幫忙被告。警詢中之指認是按照我的印象來指認，警方
      提供很多照片，叫我自己看有沒有實際的犯罪嫌疑人在裡
      面等語（見原審卷(三)第5 頁）。而觀諸證人許吉醍證述
      之內容，可知其就被告整個提款之過程及相關細節均詳加
      描述，亦核與證人即彰化銀行新明分行櫃檯人員劉惠真於
      警詢中所證稱：103 年11月21日中午12時40分許，我當時
      負責6 號櫃檯，領錢的男子已過來先往3 、4 號櫃檯的方
      向等待叫號，後來在我這邊領錢，他謊稱是帳戶所有人的
      親戚，說帳戶所有人腳不方便，由他來領等語（見偵卷第
      16頁），及於偵查中所證稱：103 年11月21日當天中午，
      1 個男生來銀行領錢，同事請警衛幫忙他，因為是中午時
      間，同事要用餐，所以請我幫忙，警衛幫他把取款單寫好
      ，他就來我6 號櫃檯領款。我有問他領款用途，他說要幫
      叔叔取款，因為他叔叔腳不方便等語（見偵卷第46頁）大
      致相同，復與原審當庭勘驗彰化銀行新明分行內之監視器
      錄影畫面結果相符（見原審卷(二)第44頁），顯見證人許
      吉醍於案發時，曾因被告不會填寫取款條，而幫忙被告填
      寫，其當時即得近距離的綜合觀察被告之臉型、長相、身
      形，是證人許吉醍所證當屬有據，自具有相當之可信性。
（四）又證人劉惠真雖於偵查及原審審理時均證稱：不太記得當
      天領款之人之長相等語（見偵卷第47頁；原審卷(三)第6 
      頁），然其於原審審理時亦結證稱：當時在製作警詢筆錄
      時，都是按照我當時的印象確實指認，警方有提供照片供
      我指認，但沒有告訴我說誰是犯罪嫌疑人等語（見原審卷
      (三)第6頁反面），而證人劉惠真於警詢中已明確指認當
      時臨櫃取款之人即為被告等語（見偵卷第16頁至第17頁）
      ，此亦有桃園縣政府警察局平鎮分局指認犯罪嫌疑人紀錄
      表1紙（見偵卷第23頁）在卷可參，更核與證人許吉醍證
      述領錢之人即為被告乙情相符。復參酌證人許吉醍、劉惠
      真與被告並不相識，衡情應無甘冒誣告或偽證罪責而故意
      誣陷被告入罪之動機與必要，是證人許吉醍、劉惠真之證
      述內容應堪採信。綜上，由各項證據綜合以觀，可知被告
      於103 年11月21日中午12時40分許，確持告訴人彰銀帳戶
      之存摺、印章等資料，至彰銀新明分行假冒代理告訴人取
      款，而臨櫃提款47萬元乙節，應與事實相符。
（五）證人即彰化銀行新明分行保全人員許吉醍於警詢時係證稱
      ：103 年11月21日上午12時40分許，當時有位男生高高壯
      壯的，理平頭，進來銀行後，到第3 、4 號櫃檯附近等待
      ，後來到第6 號櫃檯提款，嗣指認當時臨櫃取款之人即為
      被告等語（見偵卷第20至21頁），且證人劉惠真於警詢中
      亦證稱：該男子看起來約2、30歲，身材高壯，當時臨櫃
      取款之人即為被告，因為有跟被告面對面接洽，所以長相
      有記得等語（見偵卷第16頁至第17頁），是可知證人許吉
      醍、劉惠真曾親自與被告面對面接洽，因此對於被告之面
      貌、身材，有了綜合性之認識與記憶，方能在警方之指認
      程序中指認出被告，且指認程序進行之際與案發當時僅距
      離5日，衡諸常情，因本案之發生相較於一般銀行之保全
      、臨櫃業務，較為罕見、重大，證人許吉醍、劉惠真2人
      於5日後應當仍擁有相當清晰之記憶，再將銀行監視錄影
      翻拍相片中之犯罪嫌疑人（見原審卷二第46頁至第49頁）
      與桃園縣政府警察局平鎮分局指認犯罪嫌疑人紀錄表上排
      ，左至右算起排列第3相片所示之男子相片（見偵卷第23
      頁、第24頁）相互對照，可知兩者之面容極為相似，益徵
      證人許吉醍、劉惠真之指認均屬非虛。其次，被告及辯護
      人雖提出被證1及被證2相片作為憑證，欲證明被告與本案
      無涉云云，然由被證1相片以觀（見原審卷三第72頁至第7
      3頁），僅能看出張貼該相片日期為103年10月23日，相片
      中有一名男子頭帶面具，完全未能見到其面容，穿著與被
      證2中男子相類似的球鞋乙節，再由被證2相片觀之（見原
      審卷三第133頁至第138頁），可以看出張貼照片之日期為
      104年1月23日，照片中之男子即被告在身材上仍較一般人
      壯碩之事實，是被證1、2相片既均非案發當時所照，時間
      上之差距各有1月、2月有餘，時點上已屬不同，且若按照
      被告自身所陳：其身材會隨時間而變化等語，則難保其身
      材不會在數月間即發生變化，況衡諸常情，縱使身材會在
      短時間發生些許變化，但一般而言，人的面容於短時間內
      理應不會有太大不同才是，則證人許吉醍、劉惠真均有親
      自見到被告，對於被告之面貌、身材等有整體的認識、觀
      察，並非只是透過身型指認被告，且指認犯罪嫌疑人紀錄
      表上亦僅有顯示檔存之大頭照（即相片中僅有頸部以上之
      部位），從中根本未能見到被指認人整體身材之情形，因
      此證人指認被告當係依據被告之面貌為主要基準，並非依
      據身材之胖瘦作為辨認依據，是被告及其辯護人始終執著
      在被告身材之胖瘦變化，空言指謫證人之指認有誤，實屬
      無據，當未能採信。至於被告欲聲請傳喚證人陳冠閔，待
      證事實僅為被證1、2之照片（臉書頁面上的相片）均為證
      人所拍及相片中之人為被告等節，但檢察官並未爭執該等
      照片中之男子非為被告，亦同意將被證1、2之照片引為證
      據，是無傳喚作證證人陳冠閔之必要。 
（六）又按共同正犯因為在意思聯絡範圍內，必須對於其他共同
      正犯之行為及其結果負責，從而在刑事責任上有所擴張，
      此即「一部行為，全部責任」之謂。而此意思聯絡範圍，
      亦適為「全部責任」之界限，因此共同正犯之逾越（過剩
      ），僅該逾越意思聯絡範圍之行為人對此部分負責，未可
      概以共同正犯論。至於共同正犯意思聯絡範圍之認定，其
      於精確規劃犯罪計畫時，固甚明確，但在犯罪計畫並未予
      以精密規劃之情形，則共同正犯中之一人實際之犯罪實行
      ，即不無可能與原先之意思聯絡有所出入，倘此一誤差在
      經驗法則上係屬得以預見、預估者，即非屬共同正犯之逾
      越。蓋在原定犯罪目的下，祇要不超越社會一般通念，賦
      予行為人見機行事或應變情勢之空間，本屬共同正犯成員
      彼此間可以意會屬於原計畫範圍之一部分，當不以明示為
      必要（最高法院102 年度台上字第3664號刑事判決意旨參
      照）。經查，被告既加入詐欺集團而負責取款之工作，是
      被告對於詐欺集團內部必然除與其接洽、收取款項之人外
      ，尚有負責撥打電話實施詐騙、蒐集帳戶、金融卡等分工
      之人員，實難諉為不知，足認被告對於詐欺集團人數達3 
      人以上有所預見。又以冒用公務員名義（例如：假冒為檢
      察官、警察等）以取信被害民眾之詐騙犯罪模式亦時有所
      聞，此詐騙手法當為擔任「取款車手」之被告所能預見，
      亦屬實現此類型詐欺犯罪之必要手段，自不能謂已逸脫於
      原有犯罪計畫之外。準此以言，被告就該詐欺集團之人數
      達3 人以上及以冒用公務員名義之詐欺犯罪情節，均非其
      無從認識或預見之範圍，被告仍應對此等加重處罰構成要
      件擔負共同正犯責任。
（七）綜上，本案事證明確，被告及辯護人之辯詞，均不足採，
      是被告犯行堪以認定，應依法論罪科刑。
二、論罪部分
（一）按盜用他人真印章所蓋之印文，並非刑法第219 條所指之
      偽造印文（最高法院80年度台上字第1724號判決意旨參照
      ）。同此，盜用印章與盜用印文為不同之犯罪態樣，盜取
      他人之印章持以蓋用，當然產生該印章之印文，祇成立盜
      用印章罪，不應再論以盜用印文罪，亦非盜用印章行為為
      盜用印文行為所吸收（最高法院86年臺上字第3295號判例
      意旨參照）。再按刑法第210 條之偽造私文書罪，旨在處
      罰無製作權之人，不法製作他人之文書，若逾越授權範圍
      或以欺瞞之方法蓋用他人印章，用以製作違反本人意思之
      文書，仍屬盜用印章而偽造私文書（最高法院89年度台上
      字第1085號判決意旨參照）。又盜用印章，為偽造私文書
      之部分行為。偽造私文書之低度行為，應為行使之高度行
      為所吸收，均不另論罪（最高法院69年台上字第696 號判
      例、81年度台上字第6668號判決意旨參照）。復按刑法上
      之偽造署押罪，係指單純偽造簽名、畫押而言，若在制式
      之書類上偽造他人簽名，已為一定意思表示，具有申請書
      或收據等類性質者，則係犯偽造文書罪（最高法院80年度
      台非字第277號、85年度台非字第146號判決意旨參照）。
      是以，在文件或物品上偽造他人之署押，究係構成偽造文
      書或偽造署押，應從文件或物品於簽署後整體所表彰之意
      涵觀之，倘簽署後之文件或物品足以彰顯簽署人欲對外表
      示一定之意思時，即屬偽造文書，惟若簽署人簽署之原意
      僅在被動收受他人之意思，並無主動表達一定之意思者，
      則屬偽造署押。而所謂盜用印章，係指無權使用某印章之
      人，竟盜取該印章予以使用者而言（最高法院85年度台上
      字第4606號判決意旨參照）。再按偽造署押以偽造私文書
      並進而行使，其偽造署押屬偽造私文書之部分行為，而偽
      造私文書之低度行為，復為行使偽造私文書之高度行為所
      吸收，均不另論偽造署押及偽造私文書罪，以上具有實質
      上一罪之關係，其刑罰權單一，在審判上為不可分割之單
      一訴訟客體（最高法院98年度台上第885號判決意旨參照
      ）。經查，詐欺集團成員於騙得告訴人彰銀帳戶之存摺、
      印章後，為提領告訴人帳戶內之金錢，未經告訴人本人同
      意或授權，由被告擅自前往彰銀新明分行臨櫃填載取款憑
      條，盜用告訴人所有之彰銀帳戶印章後製作取款憑條，其
      內容足以表彰被告欲憑此內容提領該帳戶內款項之用意，
      且足生損害於告訴人之財產與信用及金融機構對其帳戶管
      理之正確性，核屬偽造私文書後持以行使之犯行。
（二）是核被告所為，係犯刑法第339 條之4 第1 項第1 款、第
       2 款之三人以上共同冒用公務員名義詐欺取財罪及同法
      第216 條、第210 條之行使偽造私文書罪。公訴意旨雖漏
      未論以刑法第339 條之4 第1 項第2 款之三人以上共同犯
      詐欺取財罪，容有未當，惟此屬同一加重詐欺取財罪之加
      重條件增減，並無庸變更起訴法條。又被告之行為雖同時
      該當刑法第339 條之4 第1 項第1 、2 款之加重事由，惟
      仍僅論以一加重詐欺取財罪。
（三）被告與詐欺集團成年成員間，就本案犯行，均有犯意聯絡
      及行為分擔，為共同正犯。
（四）按數行為於同時同地或密切接近之時、地實行，侵害同一
      之法益，各行為之獨立性極為薄弱，依一般社會健全觀念
      ，在時間差距上，難以強行分開，在刑法評價上，以視為
      數個舉動之接續施行，合為包括之一行為予以評價，較為
      合理，則屬接續犯（最高法院86年台上字第3295號判例意
      旨參照）。查被告於偽造之取款憑條上蓋用告訴人之印章
      所產生之印文，因該印章係屬真正，此部分僅屬盜用印章
      ，不構成偽造印文或盜用印文。又被告另持偽造之取款憑
      條對金融機構櫃檯人員行使，佯裝為有權提領告訴人彰銀
      帳戶內金錢之人，使櫃檯人員陷於錯誤，同意依偽造之取
      款憑條內容交付告訴人帳戶內之金錢予被告，然此部分詐
      欺行為僅屬被告及其所屬詐欺集團整體詐欺犯罪計畫中，
      對同一被害人詐欺行為之接續實行，目的一致，無庸於已
      經構成之加重詐欺罪外，另外單獨論以一罪。至被告及詐
      欺集團成員多次於如附表各編號所示時、地，臨櫃及自AT
      M 提領告訴人彰銀帳戶內款項之行為，亦係出於同一詐欺
      取財之目的，於密接之時間實施，而侵害同一被害人之財
      產法益，各行為之獨立性極為薄弱，依一般社會健全觀念
      ，難以強行分開，應視為數個舉動之接續施行，合為包括
      之一行為予以評價，亦僅論以一詐欺取財罪。
（五）被告以一行為同時觸犯行使偽造私文書罪與三人以上共同
      冒用公務員名義詐欺取財罪，為想像競合犯，應從重之三
      人以上共同冒用公務員名義詐欺取財罪處斷。
（六）又被告擅自持告訴人彰銀帳戶資料，臨櫃取款而應另行構
      成刑法第216 條、第210 條之行使偽造私文書罪，已如前
      述，而公訴意旨雖漏未論及此部分，然與已起訴之加重詐
      欺取財犯罪事實部分，具有想像競合之裁判上一罪關係，
      均應為起訴效力所涵括，而在本院審理之範圍，基於刑事
      訴訟法第267 條一部分起訴效力及於全部之公訴不可分原
      則及審判不可分原則，本院自應併予審理，況被告對此部
      分罪名及所涉法條已受告知，併就此部分一併答辯，即被
      告之辯護權並無受到危害，亦附此敘明。
（七）查被告前（1）於100 年間，因妨害兵役治罪條例案件，
      經臺灣高雄地方法院以100 年度簡字第6206號判決判處有
      期徒刑3 月確定；（2）再於同年間，因詐欺案件，經臺
      灣高雄地方法院以100 年度訴字第1253號判決判處有期徒
      刑1 年2 月確定，上開（1）及（2）所示各罪，嗣經臺灣
      高雄地方法院以101 年度聲字第1011號裁定應執行有期徒
      刑1 年4 月確定，於102 年7 月1 日執行完畢等節，有本
      院被告前案紀錄表1 份在卷可參（見本院卷第69頁至第89
      頁），其於前開有期徒刑執行完畢後，5 年內故意再犯本
      案有期徒刑以上之罪，為累犯，併參酌司法院釋字第775 
      號解釋意旨，觀諸被告前已因涉犯刑法第339 條第3 項、
      第1 項之詐欺取財未遂罪、刑法第211 條偽造公文書罪、
      刑法第158條第1 項之僭行公務員職權罪等案件經法院論
      罪科刑確定（即臺灣高雄地方法院以100 年度訴字第1253
      號案件），又於執行完畢後5年期間內之前期，再犯相同
      罪質之本罪，顯見被告對於刑罰之反應力顯然薄弱，適用
      累犯之規定加重，亦不致生被告所受之刑罰超過其所應負
      擔罪責，導致其人身自由因此遭受過苛之侵害，而有不符
      憲法罪刑相當原則，進而牴觸憲法第23條比例原則之情形
      ，是本院審酌上開情狀，認縱於加重最低本刑之處斷刑範
      圍內再依後述審酌事項量處具體之宣告刑，並無罪刑不相
      當之情形，故依刑法第47條第1 項規定加重其刑。
三、沒收
（一）按被告行為後，於104 年12月30日、105 年6 月22日修正
      公布之刑法業於105 年7 月1 日施行，本次修法確認沒收
      為刑法所定刑罰及保安處分以外之法律效果，具有獨立性
      ，並非刑罰，自無罪刑法定原則之適用與適用行為時法之
      必然性，且修正施行後刑法第2 條第2 項並明定「沒收、
      非拘束人身自由之保安處分適用裁判時之法律」，而該條
      項乃規範犯罪行為人行為後，關於沒收、非拘束人身自由
      保安處分之法律變更所生新舊法律適用之準據法，其條文
      雖經修正，惟尚無新舊法比較之問題，是以就沒收部分，
      應逕行適用裁判時之現行刑法相關規定。
（二）次按共同正犯之犯罪所得，沒收或追徵，應就各人所分得
      之數額分別為之；先前對共同正犯採連帶沒收犯罪所得之
      見解，已不再援用及供參考，最高法院104 年第13次刑事
      庭會議決議意旨可資參照。而所謂各人「所分得」，係指
      各人「對犯罪所得有事實上之處分權限」，法院應視具體
      個案之實際情形而為認定：倘若共同正犯各成員內部間，
      對於不法利得分配明確時，固應依各人實際分配所得沒收
      ；然若共同正犯成員對不法所得並無處分權限，其他成員
      亦無事實上之共同處分權限者，自不予諭知沒收；至共同
      正犯各成員對於不法利得享有共同處分權限時，則應負共
      同沒收之責（最高法院104 年度台上字第3937號、106 年
      度台上字第539號刑事判決意旨可資參照）。經查，被告
      與其他詐欺集團成員間所為三人以上共同冒用公務員名義
      詐欺取財之犯行，而以臨櫃提款方式提領之47萬元，衡諸
      常情，被告在詐欺犯罪中，甘冒遭當場查獲之高度風險親
      自前往臨櫃提領詐騙款項，並不可能係在全無分得報酬之
      情況下，仍甘願為此毫無利益之事？故實足認被告就臨櫃
      提款取得之不法所得47萬元與其他詐欺集團成員應具有共
      同處分權限，而屬被告之犯罪所得，且尚未發還被害人，
      雖未扣案，仍應依刑法第38條之1 第1 項前段、第3 項規
      定，宣告沒收，併諭知於全部或一部不能沒收或不宜執行
      沒收時，追徵其價額。另如附表編號2 至7 部分，均係其
      他不詳詐欺集團成員利用自動提款機所提領，並無證據可
      證被告有實際自此部分犯罪所得分得利潤或對該等金錢有
      處分權限，是無從對其宣告沒收。
（三）末查被告所偽造之蓋用告訴人印章之取款憑條1 紙，業經
      被告持之向銀行櫃檯人員行使而交付予銀行留存，已非被
      告所有，復非屬違禁物，爰不予宣告沒收。另按盜用他人
      真印章所蓋之印文，並非偽造印章之印文，不在刑法第21
      9 條所定必須沒收之列（最高法院93年度台上字第5597號
      刑事判決意旨參照），是被告在取款憑條上盜蓋告訴人印
      章而產生之印文，既係利用告訴人之真正印章所盜蓋之印
      文，自不得依刑法第219 條規定宣告沒收，附予敘明。
四、駁回被告上訴部分：
（一）原審同前開有罪之認定，以被告罪證明確，適用刑法第28
      條、第339 條之4 第1 項第1 款、第2 款、第216 條、第
      210 條、第47條第1 項，刑法施行法第1 條之1 第1 項等
      規定，並以行為人責任為基礎，審酌被告正值青年，不思
      以正途賺取錢財，竟貪圖不法利益，竟與詐欺集團成員基
      於三人以上共同冒用公務員名義詐欺取財罪之犯意聯絡，
      採分工模式，詐騙被害人，並由被告前往銀行臨櫃，偽造
      存款憑條後提領款項，造成告訴人受有財產損害，危害社
      會治安及金融交易安全，實有不該，兼衡以被告否認犯行
      之犯後態度、所參與之詐欺犯行造成告訴人財產法益之侵
      害程度、角色分工，暨衡以被告於警詢中自陳為國中畢業
      之智識程度（見偵緝卷第2 頁）及其犯罪動機、目的、手
      段、素行、生活狀況等一切情狀，量處如有期徒刑1年8月
      。另敘明就附表編號1所示之47萬元部分宣告沒收、追徵
      及就附表編號2至7所示款項不予宣告沒收之依據及理由。
      經核認事用法均無違誤，量刑亦稱妥適。
（二）被告上訴意旨略以：原判決徒以證人許吉醍、劉惠真2人
      應無故意誣陷被告入罪之動機及必要，逕認2人之證述堪
      採信，立論上顯為不當且武斷，因為證人2人在指認程序
      中，已有高度遭受誘導或暗示之風險存在，且未符合之正
      當法定指認程序之公平性及適當性，顯示證人2人進行指
      認之正確性，有失準確而不足採。其次，縱認證人2人係
      出於證人真誠性之指認，然渠等之指認是否因為證人不自
      知之潛在性之記憶錯誤而存有混淆誤認之可能性，仍非無
      疑。再者，被告歷年之身型，雖然時而肥胖，時而又與常
      人一般，然觀察銀行監視器畫面中，犯罪嫌疑人之身型實
      在與被告當時之身型相差甚遠，因為該名犯罪嫌疑人之身
      型明顯比一般人肥胖不少，與案發當時被告之身形難以吻
      合，對此，被告有提出彈劾證據，可證明證人2人進行指
      認之正確性，有失準確而不足採。又本案檢察官之舉證並
      無法使法院形成被告確有加重詐欺罪行之確信，且無其他
      積極證據，應為被告無罪之諭知。此外，若法院仍認被告
      涉犯加重詐欺之罪刑，雖被告有累犯之情形，但前案其一
      為妨害兵役案件，兩者間之目的、行為、態樣、情節，均
      顯不相同，且前案其二雖為偽造文書案件，但在本案加重
      詐欺之刑度內已無評價不足之情形，無加重之必要云云。
（三）然查，證人許吉醍、劉惠真之指認程序並無瑕疵，且證人
      許吉醍、劉惠真均曾近距離與被告接觸、交談，顯無誤認
      之虞，即指認過程中可能形成之記憶污染及判斷誤導之可
      能均已排除，是渠等所為之指認應屬可採。其次，因本案
      之發生相較於銀行日常之保全、臨櫃業務，較為罕見、重
      大，衡諸常情，證人許吉醍、劉惠真於案發5日後進行指
      認程序之當下，當仍擁有相當清晰之記憶無誤。再者，證
      人許吉醍、劉惠真對於被告之面貌、身材等既有整體的認
      識、觀察，且指認程序係依據被告之面貌為主要基準，並
      非僅依據身材胖瘦作為辨認依據，是未能以被告於案發前
      、後數月之身型變化，任意指謫證人許吉醍、劉惠真之指
      認不正確。此外，被告前已曾因詐欺取財未遂罪、偽造公
      文書罪、僭行公務員職權罪等案件，經法院論罪科刑確定
      ，又於執行完畢後5年期間內之前期，再犯相同罪質之本
      案，顯見被告對於刑罰之反應力顯然薄弱，適用累犯之規
      定加重，亦不會違背司法院大法官會議釋字第775號解釋
      之意旨，均詳如前述。進而，被告上訴意旨係對於原審取
      捨證據及判斷其證明力之職權行使，仍持己見為不同之評
      價，而指摘原審判決不當，自難認有理由，應予駁回　
據上論斷，應依刑事訴訟法第368條，判決如主文。
本案經檢察官王齡梓提起公訴，檢察官羅建勛到庭執行職務。
中　　華　　民　　國　 109　　年　　3 　　月　　31　　日
                  刑事第九庭  審判長法　官  潘翠雪
                                    法　官  林庚棟
                                    法　官  葉力旗
以上正本證明與原本無異。
如不服本判決，應於收受送達後20日內向本院提出上訴書狀，其
未敘述上訴之理由者並得於提起上訴後20日內向本院補提理由書
（均須按他造當事人之人數附繕本）「切勿逕送上級法院」。
                                    書記官  王心琳
中　　華　　民　　國　 109　　年　　3 　　月　　31　　日
附錄：本案論罪科刑法條全文
中華民國刑法第339條之4
犯第339 條詐欺罪而有下列情形之一者，處1 年以上7 年以下有
期徒刑，得併科1 百萬元以下罰金：
一、冒用政府機關或公務員名義犯之。
二、三人以上共同犯之。
三、以廣播電視、電子通訊、網際網路或其他媒體等傳播工具，
    對公眾散布而犯之。
前項之未遂犯罰之。
中華民國刑法第216 條
行使第210 條至第215 條之文書者，依偽造、變造文書或登載不
實事項或使登載不實事項之規定處斷。
中華民國刑法第210 條
偽造、變造私文書，足以生損害於公眾或他人者，處5 年以下有
期徒刑。
 



附表：
編號 時        間 提領金額 餘   額 交易方式 1 103年11月21日中午12時40分 47萬元 5萬3,869元 銀行臨櫃取款 2 103年11月21日中午12時52分 2萬5元 3萬3,864元 CD提款 3 103年11月21日中午12時53分 2萬5元 1萬3,859元 CD提款 4 103年11月21日中午12時56分 1萬5元 3,854元 CD提款 5 103年11月21日中午12時57分 2,005元 1,849元 CD提款 6 103年11月21日下午1時 1,005元 844元 CD提款 7 103年11月21日下午1時1分 805元 39元 CD提款